臺灣高等法院民事判決　　　　　　　　　 93年度上字第972號
上　訴　人　乙○○
訴訟代理人　蕭介生律師
被 上訴 人　子○○
　　　　　　戊○○
　　　　　　壬○○
　　　　　　己○○○住台北縣汐止市○○路253巷19號3樓
　　　　　　甲○○○住宜蘭縣員山鄉○巷村○○路146號
　　　　　　丙○○
　　　　　　庚○○
　　　　　　丁○○
追 加被 告　癸○○
　　　　　　丑○○
共　　　同
訴訟代理人　曾國龍律師
上列當事人間請求返還土地事件，上訴人對於中華民國93年9月
17 日臺灣士林地方法院92年訴字第1029號一審判決，提起上訴
，並於本院追加被告，本院於中華民國94年1月18日言詞辯論終
結，判決如下：
    主  文
原判決關於駁回上訴人後開第2項之訴部分及該部分假執行之聲
請暨除確定部分外訴訟費用之裁判廢棄。
被上訴人及追加被告癸○○、丑○○應將坐落台北縣汐止市○○
○段231地號，如附圖所示暫編地號231右，面積0.0060公頃，建
物門牌茄苳路275巷12號房屋拆除，將土地返還上訴人。
第一、二審訴訟費用除確定部分外，由被上訴人連帶負擔。
本判決第二項於上訴人供擔保新台幣陸拾壹萬元後得假執行，但
被上訴人如以新台幣壹佰捌拾萬陸仟元為上訴人預供擔保，得免
為假執行。
    事實及理由
一、按於第二審「訴之變更或追加，非經他造同意，不得為之。
    但第二百五十五條第一項第二款至第六款情形，不在此限。
    」民事訴訟法第446條第1項定有明文。查上訴人於原審依無
    權占有請求被上訴人應拆除建物，將土地返還上訴人，經原
    審調建物謄本發現該建物為被上訴人之被繼承人楊陳尾所有
    ，迄今尚未辦妥繼承登記，是以建物之所有權及處分權應由
    全體繼承人公同共有，為此上訴人依民事訴訟法第255 條第
    1項第5款規定：訴訟標的對數人必須合一確定者，追加其原
    非當事人為被告，依法追加公同共有人癸○○、丑○○為追
    加被告，有繼承系統表及
    爭執而言詞辯論，應認上訴人之追加為合法，應予准許。
二、本件上訴人起訴主張：坐落台北縣汐止市○○○段231地號
    土地（下稱系爭土地）為上訴人所有，被上訴人子○○、戊
    ○○、壬○○、己○○○、丙○○、甲○○○、庚○○、丁
    ○○、及追加被告丑○○、癸○○自被繼承人楊陳尾繼承所
    有之門牌台北縣汐止市○○路275巷12號，如附圖所示231右
    部分（面積60平方公尺）建物，無權占用上訴人所有之前揭
    系爭土地，被上訴人應拆除該部分建物，將土地返還上訴人
    ，爰本於民法第767條之法律關係，命被上訴人及追加被告
    癸○○、丑○○應將坐落系爭土地上，門牌號碼為台北縣汐
    止市○○路275巷12號，如附圖所示231右部分（面積60 平
    方公尺）之建物拆除，將基地返還上訴人之判決。（原判決
    命原審被告朱李寶玉應將坐落台北縣汐止市○○○段231 地
    號上，門牌號碼為台北縣汐止市○○路275巷10號，如附圖
    所示231左部分（面積44平方公尺）之建物拆除，將基地返
    還上訴人。駁回上訴人其餘之訴。上訴人就敗訴部分上訴）
    上訴聲明：(一)、原判決不利上訴人部分廢棄。(二)、被上
    訴人及追加被告應將坐落台北縣汐止市○○○段231地號，
    如附圖所示暫編地號231右，面積0.0060公頃，建物門牌茄
    苳路275巷12號房屋拆除，將土地返還上訴人。(三)、訴訟
    費用由被上訴人負擔。(四)、上訴人願供擔保，請宣告假執
    行。
三、被上訴人子○○、戊○○、壬○○、己○○○、丙○○、甲
    ○○○、庚○○、丁○○及追加被告癸○○、丑○○辯稱：
    系爭土地分割前亦編為台北縣汐止市○○○段231地號，與
    台北縣汐止市○○路275巷12 號建物，原均為曾祖父楊金榜
    所有，建物嗣與土地分離而由不同人所有，該建物應已取得
    法定租賃權，為有權占有等語資為抗辯。答辯聲明：(一)、
  (一)上訴人之上訴駁回。(二)、訴訟費用由被上訴人分擔。(三)
    、如受不利之判決，請准宣告免為假執行。
四、上訴人主張系爭土地為其所有，坐落系爭土地上門牌台北縣
    汐止市○○路二七五巷十二號（舊門牌為茄苳路五十一號）
    即汐止市○○○段二０三建號建物，原登記為楊陳尾所有，
    有建物登記謄本及門牌整編資料在卷可稽。楊陳尾於六十二
    年二月二十二日死亡，繼承人為楊乖及楊緞，楊乖嗣於八十
    九年八月六日死亡，繼承人為訴外人之辛○○○及被上訴人
    子○○、戊○○、壬○○、己○○○、丙○○、甲○○○、
    庚○○、丁○○，辛○○○嗣於九十二年七月十一日死亡，
    亦由被上訴人子○○、戊○○、壬○○、己○○○、丙○○
    、甲○○○、庚○○、丁○○等人繼承；楊緞婚後冠夫姓改
    為劉楊緞，嗣於九十三年二月十四日死亡，其繼承人有長女
    丑○○一人，建物現為被上訴人子○○、戊○○、壬○○、
    己○○○、丙○○、甲○○○、庚○○、丁○○及追加被告
    丑○○、癸○○等繼承人所公同共有之事實，有土地登記謄
    本、繼承系統表及
    ，及囑託汐止地政事務所人員測量屬實，製有土地複丈成果
    圖一份在卷為憑，並為被上訴人所不爭執，堪信為真實。
五、又查系爭土地原為訴外人許育誠及上訴人、被上訴人子○○
    、戊○○等4人共有，經訴外人許育誠訴請原審法院以90年
    訴字第457號判決分割共有物，被上訴人子○○、戊○○就
    分割結果未聲明不服，其判決因而確定，辦妥分割登記，各
    自單獨取得所有權之事實，為兩造所不爭執，並有判決書附
    卷可稽。查共有物分割方法不能協議決定者，法院得由任何
    共有人之聲請，命為以原物分配於各共有人，此等分割方法
    之判決，一經確定，則各共有人對於他共有人因分割而取得
    之物，按其應有部分，即應負與出賣人同一擔保義務，不得
    於判決確定後再行主張使用已久交還困難，以圖翻異（50
    年台上字第919號判例參照）。又法院判決以原物分配於各
    共有人後，各共有人就分割所得部分，有單獨之所有權，故
    他共有人對於該人因分割而得之物，負與出賣人同一擔保之
    責任（民法825條），乙之房屋在甲分得之地上，甲即不能
    完全使用其分得之土地，依民法第354條第1項規定，乙應負
    不減少該地通常效用之擔保責任，即應拆除房屋，甲已取得
    單獨所有權，自得本於所有權之作用，請求拆屋交地﹙最高
    法院八80.3.19民事庭會議決議）。足見被上訴人負有返還
    土地之義務。
六、按所有人對於無權占有或侵奪其所有物者，得請求返還之；
    對於妨害其所有權者，得請求除去之，民法第七百六十七條
    第一項定有明文。經查，被上訴人及追加被告均無正當權源
    占有上訴人土地，自係無權占有，上訴人得本於所有權作用
    訴請排除侵害。原審以上訴人未列公同共有人丑○○一人為
    不利之判決，上訴人既已依法追加全部公同共有人為當事人
    ，是其不利判決之理由已不存在。揆諸前開規定，被上訴人
    及追加被告癸○○、丑○○自應拆除前開建物，並將無權占
    有之基地返還予上訴人，上訴人之請求為有理由，應予准許
    。
七、被上訴人雖辯稱：系爭土地為被上訴人之先祖楊金榜所有，
    並歷經財產分配，買賣持分、贈與、繼承等轉讓，而最後由
    訴外人許育誠、上訴人乙○○及被上訴人之戊○○、子○○
     4人共有，並經判決分割共有物。而系爭建物於日據時代即
    已存在，原為被上訴人之先祖楊金榜所有，嗣因分產、繼承
    等原因而由被上訴人十人公同共有。按「土地與房屋為各別
    之不動產，各係單獨為交易之標的，且房屋性質上不能與土
    地使用權分離而存在，亦即使用房屋必須使用該房屋之基地
    ，故土地及房屋同屬一人而將土地房屋分開同時或先後出賣
    ，其間雖無地上權設定，然除有特別情事可解釋當事人之真
    意限於賣屋而無基地之使用外均應推斷土地承買人默許房屋
    承買人繼續使用土地」最高法院48年台上字第1457號判例要
    旨可資參照；又「土地與房屋同屬一人，而將土地及房屋分
    開同時或先後出賣時，依本院48年台上字第1457號判例應推
    斷土地承買人默許房屋承買人繼續使用土地，參照該判例原
    判決全部裁判意旨係認為使用土地之房屋所有人對於土地所
    有人應支付相當之代價，則其法律關係當屬租賃…其再因轉
    讓而繼受房屋所有權人，除有反對之特約外應推斷土地所有
    人對之默許其繼續承租，故不問其後為轉讓土地或轉讓房屋
    ，其土地所有權之承受人對於房屋所有人或房屋所有權之承
    受人對土地所有人均繼續其原來之法律關係」最高法院73年
    度第5次民事庭會議決議在案，迄至88年民法修正時更於第
    425條之1明定「土地及其土地上房屋同屬一人所有，而僅將
    土地或僅將房屋讓與他人或將土地及房屋同時或先後讓與相
    異之人時土地受讓人或房屋受讓人與讓與人間或房屋受讓人
    與土地受讓人間推定在房屋得使用期限內有租賃關係」。查
    系爭231地號土地及其上建物原屬楊金榜所有，於日據時代
    因分產而分別予其4子，被上訴人之祖父楊春旺因而取得土
    地持分1/4及建號203之系爭汐止市茄苳腳51號建物；是系爭
    建物與其他各土地分別共有人縱因應有部分存在於土地每一
    部分而非特定範圍，致系爭房屋有使用他人之土地，惟應可
    推定其間有租賃關係存在。嗣系爭建物因繼承輾轉而由被上
    訴人十人所有，其基地因應有部分移轉再經分割共有物而一
    部分基地由上訴人取得，致建物所有權人與分割後之土地所
    有權人不一致情形，依前揭規定及實務判例見解所示均應推
    定系爭房屋所有人 (即被上訴人10人)於房屋使用期限內與
    土地所有權人間有租賃關係存在，上訴人主張拆屋還地委屬
    無由。雖上訴人對被上訴人子○○、戊○○二人得依民法第
    825條及民法第354條規定主張二人因土地分割應負出賣人之
    擔保責任而拆屋還地 (此部份被上訴人已為時效抗辯)，惟
    系爭建物既為被上訴人等十人公同共有，而共有物之處分復
    應得全體共有人之同意，被上訴人子○○、戊○○就系爭建
    物並無處分權限，而其餘被上訴人8人既對上訴人並無負擔
    土地分割出賣人之瑕疵擔保責任，則上訴人請求拆屋還地，
    亦屬無由云云。惟按「各共有人對於他共有人因分割而得之
    物，按其應有部分，負與出賣人同一之擔保責任，民法第八
    百二十五條定有明文。又法院以判決以原物分配於各共有人
    後，各共有人就分割所得部分，有單獨之所有權。本件被上
    訴人之房屋既在上訴人分得之土地上，(上訴人分得面積○
    ．○○五三公頃，其中○．○○三三公頃為該被上訴人房屋
    所占用)，上訴人即不能完全使用其分得土地，依民法第三
    百五十四條規定，被上訴人即應負不減少該地通常效用之擔
    保責任，即應拆除房屋，此與土地及房屋同屬一人而將土地
    及房屋分開，同時或先後出賣之情形不同。」最高法院七十
    一年台上字第二七七號著有裁判可稽。查被上訴人一再執最
    高法院48年台上字第1457號判例及民法425條之1資為其占有
    之依據，然該判例及法律條文均載明「土地及房屋同屬一人
    ，而將土地及房屋分開同時或先後出賣」而言，惟系爭土地
    於民國37年10月20日被上訴人之被繼承人楊陳尾取得所有權
    時，僅有16分之1土地（見原審卷第八一頁），其被繼承人
    楊春旺於取得土地時亦無土地單獨所有權存在，且係向他人
    以買賣取得持分，而非自楊金榜繼承而來，有土地登記謄本
    在卷可稽，（見原審卷第七四頁）已足見被上訴人所辯不實
    。又上訴人係於78年2月16日因贈與而自訴外人鄭建輝取得
    系爭土地（見原審卷第八九頁），當時被上訴人並非土地及
    房屋單獨所有人，為其自認之事實，有筆錄為憑（見本院審
    卷第四十至四三頁），被上訴人既非系爭土地及建物之全部
    所有權人，況且上訴人並未向被上訴人購買土地，核與被上
    訴人所主張土地及房屋同屬於一人所有截然不同，亦無同時
    或先後出賣之情形，當無該判例及該法律條文之適用。被上
    訴人執此抗辯，即非可採。
八、綜上所述，被上訴人及追加被告均無正當權源占有上訴人土
    地，自係無權占有，上訴人得本於所有權作用訴請排除侵害
    。原審以上訴人未列公同共有人丑○○一人為被告而為上訴
    人不利之判決，上訴人既已依法追加全部公同共有人為當事
    人，是其不利判決之理由已不存在。揆諸前開規定，上訴人
    請求命被上訴人及追加被告癸○○、丑○○應將坐落系爭土
    地上，門牌號碼為台北縣汐止市○○路275巷12號，如附圖
    所示231右部分（面積60平方公尺）之建物拆除，將基地返
    還上訴人，為有理由，應予准許。原審未及審酌上訴人追加
    被告之事實，而為不利上訴人之判決，容有未洽，上訴意旨
    就此部分指摘原判決不當，求予廢棄改判，為有理由。爰由
    本院將原判決此部分予以廢棄，並與追加被告部分改判如主
    文第2項所示。又兩造均陳明願供擔保宣告准免假執行，經
    核均無不合，爰分別酌定相當擔保金額准許之。
九、本件事證已臻明確，兩造其餘之攻擊防禦方法及所提之證據
    ，經審酌後認均無礙判決之結果，爰不予一一論述，附此敘
    明。
十、據上論結，本件上訴及追加之訴為有理由，爰依民事訴訟法
    第450條、第78條、第85條第2項、第463條、第390條第第2
    項、第392條第2項判決如主文。
中　　華　　民　　國　　94　　年　　2 　　月　　 1　　日
                  民事第3庭審判長法　官  林敬修
　　　　　　　　　　　      　　 法　官  劉勝吉
                                 法　官  藍文祥
正本係照原本作成。
如不服本判決，應於收受送達後二十日內向本院提出上訴書狀，
其未表明上訴理由者，應於提出上訴後二十日內向本院補提理由
書狀（均須按他造當事人之人數附繕本）上訴時應提出委任律師
或具有律師資格之人之委任狀；委任有律師資格者，另應附具律
師資格證書及釋明委任人與受任人有民事訴訟法第四百六十六條
之一第一項但書或第二項（詳附註）所定關係之釋明文書影本。
中　　華　　民　　國　　94　　年　　2 　　月　　2 　　日
　　　　　　　　　　　　　　　　書記官  顧倪淑貞
附註：
民事訴訟法第四百六十六條之一（第一項、第二項）：
對於第二審判決上訴，上訴人應委任律師為訴訟代理人。但上訴
人或其他法定代理人具有律師資格者，不在此限。
上訴人之配偶、三親等內之血親、二親等內之姻親，或上訴人為
法人、中央或地方機關時，其所屬專任人員具有律師資格並經法
院認為適當者，亦得為第三審訴訟代理人。
